【裁判字號】    97,交聲,27
【裁判日期】    970407
【裁判案由】    違反道路交通管理處罰條例聲明異議
【裁判全文】
臺灣苗栗地方法院交通事件裁定          97年度交聲字第27號
原處分機關  交通部公路總局新竹區監理所苗栗監理站
異  議  人
即受處分人  甲○○
上列異議人即受處分人因違反道路交通管理處罰條例案件，對於
交通部公路總局新竹區監理所苗栗監理站於中華民國97年1月8日
所為之竹監苗字第裁 54－F00000000號處分（原舉發通知單案號
：苗縣警交字第F00000000號）聲明異議，本院裁定如下：
    主  文
原處分撤銷。
甲○○所有汽車駕駛人，行車速度，超過規定之最高時速未滿二
十公里，處罰鍰新臺幣貳仟貳佰元，並記違規點數壹點。
    理  由
一、原處分機關係以：異議人所有車號2F-8181 號自小客車，於
    民國94年4 月11日14時55分行經新臺13甲線1.5K往西處，為
    苗栗縣警察局竹南分局竹南派出所員警逕行舉發「此路段限
    速60公里，駕駛人行車速度經測時速75公里，超速15公里，
    未滿20公里」，並依道路交通管理處罰條例第40條第1 項規
    定，處罰鍰新臺幣（下同）1,700 元。嗣因異議人逾越應到
    案期日60日以上繳納罰鍰，延致96年11月14日始繳納罰鍰，
    然異議人對此仍表不服而提出申訴，原處分機關遂依道路交
    通管理處罰條例第40條第1 項暨違反道路交通管理事件統一
    裁罰基準表，於97年1 月8 日逕行製開竹監苗字第裁54－F0
    0000000 號裁決書，處以罰鍰之最高額2,400 元（裁決書漏
    載第63條第1 項第1 款，並漏記違規點數1 點）。
二、異議意旨略以：異議人於96年11月12日前往監理所驗車，驗
    車單位始告知94年有1 張罰單未繳，但異議人從未收到該罰
    單。經異議人詢問結果，因罰單未有人簽收，而自94年5 月
    6 日起，將該通知單寄存於頭份郵局，並製作送達證書，以
    為送達，然本件並未有送達證書黏貼於門首之照片，且寄存
    該局迄今2 年，該局均未曾有何催收領取之公文，本件恐因
    監理站之疏失或郵局之寄件過程有誤，而影響送達之效力云
    云。
三、按行政罰法業於94年2 月5 日制訂公布，並自95年2 月5 日
    起施行，該法第5 條規定：「行為後法律或自治條例有變更
    者，適用行政機關最初裁處時之法律或自治條例。但裁處前
    之法律或自治條例有利於受處罰者，適用於最有利於受處罰
    者之規定。」係採「從新從輕」原則。又道路交通管理處罰
    條例所定罰鍰、記點之裁定，係屬行政罰法中所稱行政罰之
    性質，此參行政罰法第1 條、第2 條規定可明，是自有上開
    行政罰法所定從新從輕原則之適用。查道路交通管理處罰條
    例於94年12月28日修正，於95年7 月1 日施行，而本件原處
    分機關認定受處分人違規之時間為94年4 月11日，原處分機
    關裁處之時間為97年1 月8 日，是自應為新舊法比較，以適
    用最有利於受處分人之法律，合先敘明。本件法律適用如下
    ：
（一）本件異議人違規行為後（94年4 月11日），行政機關最初
      裁處時（97年1 月8 日），道路交通管理處罰條例第40條
      、第63條之規定，業於94年12月28日修正公布，並自95年
      7 月1 日施行；修正前道路交通管理處罰條例第40條第1
      項規定：「汽車駕駛人，行車速度，超過規定之最高時速
      ，或低於規定之最低時速，或裝用測速雷達感應器者，處
      1,200 元以上2,400 元以下罰鍰；其感應器沒入之」、修
      正前同條例第63條第1 項第1 款規定：「汽車駕駛人有同
      條例第40條第1 項者，除依原條款處罰鍰外，各記違規點
      數1 點」；至修正後同條例第40條則規定：「汽車駕駛人
      ，行車速度，超過規定之最高時速，或低於規定之最低時
      速，除有第43條第1 項第2 款情形外，處1,200 元以上2,
      400 元以下罰鍰」，修正後同條例第63條第1 項第1 款規
      定：「汽車駕駛人有第40條者，除依原條款處罰鍰外，各
      記違規點數1 點」，關於前述汽車駕駛人有行車速度超過
      規定最高時速之違規行為，除依同條例第43條第1 項第2
      款對於超過最高速限60公里以上者，另依修正後同條例第
      43條第1 項第2 款加重處罰外，均處1,200 元以上2,400
      元以下罰鍰，並記違規點數1 點；又另對裝用雷達感應器
      部分規定沒入之處罰，然本件異議人之違規情形即行車速
      度，超過規定之最高時速未滿20公里，修正後之規定對其
      尚無不利。
（二）次依上開條例第92條第3 項規定訂定之違反道路交通管理
      事件統一裁罰標準及處理細則，其第2 條之違反道路交通
      管理事件統一裁罰基準表，亦於95年6 月30日修正發布，
      於95年7 月1 日施行，修正前基準表規定：「駕駛人行車
      速度，超過規定之最高時速未滿20公里者，逾越應到案期
      限30日以上，繳納罰鍰或逕行裁決處罰者，處罰鍰新臺幣
      2,400 元」；修正後基準表則規定：「逾越應到案期限60
      日以上，繳納罰鍰或逕行裁決處罰者，處罰鍰新臺幣2,20
      0 元」，經比較新舊法結果，修正後基準表之規定顯然較
      有利於修正前之規定。
（三）是上揭修正後道路交通管理處罰條例之規定較之修正前規
      定而言，對於異議人並無更為不利之情形，而修正後違反
      道路交通管理事件統一裁罰標準及處理細則第2 條之違反
      道路交通管理事件統一裁罰基準表較有利於異議人，根據
      前揭說明，依從新從輕原則，本件自應適用修正後道路交
      通管理處罰條例及違反道路交通管理事件統一裁罰基準及
      處理細則等規定，為裁罰之依據。
四、經查：
（一）本件異議人所有車號2F-8181 號自小客車，於94年4 月11
      日14時55分行經新臺13甲線1.5K往西處，為苗栗縣警察局
      竹南分局竹南派出所員警逕行舉發「此路段限速60公里，
      駕駛人行車速度經測時速75公里，超速15公里，未滿20公
      里」等事實，有舉發違反道路交通管理事件通知單、裁決
      書、送達證書各1份在卷可稽。
（二）處理違反道路交通管理事件，有關文書送達之程序，依行
      政程序法之規定，違反道路交通管理事件統一裁罰基準及
      處理細則第5 條定有明文；而依據行政程序法第68條規定
      ：「（第1 項）送達由行政機關自行或交由郵政機關送達
      。（第2項） 行政機關之文書依法規以電報交換、電傳文
      件、傳真或其他電子文件行之者，視為自行送達。（第3
      項）由郵政機關送達者，以一般郵遞方式為之。但文書內
      容對人民權利義務有重大影響者，應為掛號。（第4 項）
      文書由行政機關自行送達者，以承辦人員或辦理送達事務
      人員為送達人；其交郵政機關送達者，以郵務人員為送達
      人。（第5 項）前項郵政機關之送達準用依民事訴訟法施
      行法第3 條訂定之郵政機關送達訴訟文書實施辦法。」，
      又行政程序法第72條第1 項、第74條第1 項規定：「送達
      ，於應受送達人之住居所、事務所或營業所為之。但在行
      政機關辦公處所或他處會晤應受送達人時，得於會晤處所
      為之。」、「送達，不能依前二條規定為之者，得將文書
      寄存送達地之地方自治或警察機關，並作送達通知書兩份
      ，一份黏貼於應受送達人住居所、事務所、營業所或其就
      業處所門首，另一份交由鄰居轉交或置於該送達處所信箱
      或其他適當位置，以為送達。」，是行政處分文書得以掛
      號送交郵政機關送達至應受送達人之住居所，雖無受處分
      人親自簽收，仍得以寄存、製作送達通知書方式為合法送
      達。
（三）本件舉發違反道路交通管理事件通知單，係舉發單位即苗
      栗縣警察局竹南分局依照上開法規，以掛號郵務送達方式
      ，於94年5 月6 日付郵向受處分人原於監理機關登載之車
      籍地址、即現居地「苗栗縣頭份鎮○○路77巷15號」送達
      ，因未或會晤收件人，而寄存頭份郵局招領等情，有前開
      通知單送達證書、中華民國郵政交寄大宗掛號函件存根、
      異議人個人基本資料查詢結果、汽車異動歷史查詢各1 份
      在卷可稽，揆之前揭說明，本件違規通知單於94年5 月6
      日即已生合法寄存送達之效力，是異議人辯稱並未實際收
      受該通知單，而不生合法送達效力云云，尚無足採。
（四）異議人雖辯以送達證書沒有黏貼照片及公文催收云云，惟
      依上開條文所示，僅規定送達人應作送達通知書2 份，1
      份黏貼於門首，1 份置於送達處所信箱位置，並未規定必
      須拍攝照片及以公文或其他任何形式通知應受送達人，此
      有交通部公路總局新竹區監理所苗栗監理站96年12月3 日
      竹監苗字第0963004677號函、臺灣郵政股份有限公司苗栗
      郵局97年3 月10日苗郵字第0975000131號函各1 份附卷可
      參，且「送達通知書」即係通知受送達人前往領取文件之
      文書，送達人自無再另行製作公文寄送；至是否有黏貼門
      首之照片僅係存證方式之一，並無礙於前揭違規通知單已
      生合法送達之效力。
五、按關於刑事訴訟程序上「不利益變更禁止」原則，應僅限於
    原判決適用法條並無不當時，始有其適用，若原判決適用法
    條不當而應予撤銷者，上級審自非不得諭知較重於原審判決
    之刑，此即刑事訴訟法第370 條：「由被告上訴或為被告利
    益而上訴者，第二審法院不得諭知較重於原審判決之刑。但
    因原審判決適用法條不當而撤銷之者，不在此限」之規定意
    旨所在。而依道路交通管理處罰條例第89條規定，法院受理
    交通事件，準用刑事訴訟法之規定、道路交通案件處理辦法
    第20條前段亦明定：「交通法庭認為聲明異議有理由或聲明
    異議雖無理由，而原處分不當或違法者，應以裁定將原處分
    經聲明異議部分撤銷，並自為裁定」，足徵原處分機關之處
    分如有不當或違法，交通法庭得撤銷原處分，另為適法之裁
    定，尚無不利益變更禁止原則之適用。從而，本件違規通知
    單之送達為合法，原處分機關依道路交通管理處罰條例第40
    條第1 項、違反道路交通管理事件統一裁罰基準表之規定，
    裁處異議人罰鍰之最高額2,400 元，固非無見，惟依(1)修正
    後道路交通管理處罰條例第63條第1 項第1 款規定，汽車駕
    駛人有該條例第40條第1 項規定之情形者，除依該條項處罰
    鍰外，並予記違規點數1 點；(2)修正後違反道路交通管理事
    件統一裁罰基準表規定：「逾越應到案期限60日以上，繳納
    罰鍰或逕行裁決處罰者，處罰鍰新臺幣2,200 元。」是異議
    人之異議雖無理由，然原處分機關未審酌及此而為處分，亦
    有未洽，自應由本院將原處分撤銷，依修正後道路交通管理
    處罰條例第40條第1 項、修正後違反道路交通管理事件統一
    裁罰基準表，裁處異議人罰鍰2,200 元，並依修正後道路交
    通管理處罰條例第63條第1 項第1 款規定，記違規點數1 點
    ，以資適法。
六、據上論斷，應依道路交通案件處理辦法第20條前段，裁定如
    主文。
中    華    民    國    97    年    4     月    7     日
                  交通法庭  法  官  林 卉 聆
上正本證明與原本無異。
如不服本裁定應於送達後5 日內向本院提出抗告狀。
                            書記官  楊 慧 萍
中    華    民    國    97    年    4     月    7     日


司法院資訊處製作；財團法人民間司法改革基金會備份。
